【裁判字號】    89,上,124
【裁判日期】    900619
【裁判案由】    損害賠償
【裁判全文】
臺灣高等法院高雄分院民事判決  八十九年度上字第一二四號
    上  訴  人  嘉豐利營造有限公司
    法定代理人  乙○○
    被上訴  人  振農水泥製品股份有限公司
    法定代理人  甲○
右當事人間損害賠償事件，上訴人對於中華民國八十九年一月十一日臺灣高雄地方法
院八十八年訴字第一八五六號第一審判決提起上訴，本院判決如左：
      主      文
原判決廢棄。
被上訴人在第一審之訴及假執行之聲請均駁回。
第一、二審訴訟費用由被上訴人負擔。
      事      實
甲、聲明部分：
一、上訴人方面：請求判決：
  (一)原判決廢棄。
  (二)被上訴人在第一審之訴及假執行之聲請均駁回。
  (三)第一、二審訴訟費用由被上訴人負擔。
二、被上訴人方面：請求判決：
  (一)上訴駁回。
  (二)第二審訴訟費用由上訴人負擔。
乙、陳述部分：依兩造在原審及本院準備程序中之陳述，略整理如下：
一、不爭執部分：
  (一)上訴人以兩造於八十四年八月間有訂立混凝土管買賣契約，嗣因被上訴人違約為
    由，請求被上訴人賠償損害（原審八十五年度訴字第二０二號），嗣經三審判決
    上訴人敗訴確定之事實。
  (二)上訴人於起訴前曾二次聲請假扣押，經原審分別以(1)八十五年度全字第六四八號
    裁定，並經原審以八十五年度執全字第五一五號執行，於八十五年二月十七日扣
    押被上訴人在台銀岡山分行之支票存款一千四百九十五萬元。(2)八十五年度全字
    第七八二號裁定，並經原審以八十五年度執全字第六三七號執行，於八十五年三
    月四日查封被上訴人所有之混凝土管二百十二支之事實。
  (三)被上訴人就上開八十五年度全字第七八二號假扣押裁定聲請限期命起訴，上訴人
    僅就其中七百三十五萬元部分提起訴訟（即前開原審八十五年度重訴字第二０二
    號），被上訴人即聲請撤銷超過七百三十五萬元部分之假扣押裁定，經原審以八
    十五年度聲撤字第一七三號裁定撤銷確定之事實。
  (四)被上訴人就查封台銀岡山分行之存款部分，於八十五年四月十日提存定期存單一
    千五百萬元供擔保後（八十五年度存字第二二四三號），原審於八十五年四月十
    九日撤銷扣押存款之執行命令。就此供擔保之定期存單，被上訴人於八十七年三
    月七日另以同額之定期存單為變換提存（八十七年度存字第八二０號），並於八
    十七年八月廿六日領回之事實。
  (五)被上訴人就查封混凝土管部分，於八十六年十二月十二日提存定期存單七百五十
    萬元供擔保後（八十六年度存字第四八七二號），原審於八十八年八月九日始因
    上訴人之聲請撤回執行而撤銷查封。就此供擔保之定期存單，被上訴人於八十七
    年六月十日另以同額之定期存單為變換提存（八十七年度存字第二０三七號），
    並於八十七年八月廿六日領回之事實。
二、爭執部分：
  (一)上訴人之行為是否符合侵權行為及民事訴訟法第五百三十一條規定之要件。
  (二)如有損害時，其損害額如何計算（被上訴人主張之利差是否即為損害額）。
丙、證據部分：兩造除均引用在原審提出之證據方法外，另補提：
一、上訴人方面：原審八十八年度聲字第九八０號民事裁定、本院八十六年度抗更(一)
    字第二號民事裁定各一份為證。
二、被上訴人方面：查封筆錄一份、聲請返還擔保金狀及附件各一份為證。
丁、本院依職權調取原審八十五年度全字第六四八、七八二號假扣押卷（含八十五年
    度執全字第五一五、六三七號）、八十五年度存字第二二四三號、八十六年度存
    字第四八七二號、八十七年度存字第八二０、二０三七號提存卷、八十八年度聲
    字第九八０號返還擔保物卷，及原八十五年度重訴字第二０二號、本院八十六年
    度重上字第六一號、最高法院八十八年台上字第一一三六號民事判決。
      理      由
一、被上訴人起訴主張：上訴人以伊未履行兩造間之買賣混凝土管契約而在提起訴訟
    前，聲請對伊之財產為假扣押，先於八十五年二月十七日執行查封伊在台灣銀行
    岡山分行支票存款帳戶內之現款新台幣（以下同）一千四百九十五萬元，致伊不
    得已而向台銀岡山分行借款一千五百萬元，並以定期存單方式供擔保而撤銷該假
    扣押，嗣上訴人再於八十五年三月四日再聲請對伊所有之混凝土管在一千萬元範
    圍內為假扣押，經伊聲請命起訴後，上訴人僅就其中七百三十五萬元部分提起訴
    訟，伊不得已再向台銀岡山分行借款七百五十萬元，亦以定期存單方式供擔保始
    撤銷該假扣押。又上訴人提起之損害賠償訴訟，業經三審判決敗訴確定，而伊所
    供擔保之定期存單雖有利息，然該款項係向銀行借貸而來，仍應支付利息，經扣
    除結果，計受有二百二十七萬三千五百七十九元之利差損失。爰本於民法第二十
    八條、第一百八十四條第一項侵權行為及民事訴訟法第五百三十一條之規定，求
    為命上訴人給付上開金額及加計法定遲延利息之判決。
二、被上訴人則以：伊就假扣押所保全之本案提起訴訟後雖遭敗訴，但並非即可認定
    被上訴人無違約情事，且伊有正當理由而認買賣契約有效，而依法行使假扣押之
    權利，並無侵權行為可言；又本件假扣押並無民事訴訟法第五百三十一條規定之
    各項情形，被上訴人請求賠償，即無所據；另被上訴人以利息差額為計算損害額
    之依據，然其於假扣押後隨即供擔保撤銷假扣押，扣押之期間甚短，原查封之款
    項及土管於撤銷查封後即可週轉使用或出售，所稱定期存單與借款間之利息差額
    ，與假扣押之損害並無因果關係，自不得請求等語，資為抗辯。
三、本件被上訴人主張：(一)上訴人以兩造於八十四年八月間有訂立混凝土管買賣契約
    ，嗣因被上訴人違約為由，請求被上訴人賠償損害（原審八十五年度訴字第二０
    二號），嗣經三審判決上訴人敗訴確定之事實。(二)上訴人於起訴前曾二次聲請假
    扣押，經原審分別以(1)八十五年度全字第六四八號裁定，並經原審以八十五年度
    執全字第五一五號執行，於八十五年二月十七日扣押被上訴人在台銀岡山分行之
    支票存款一千四百九十五萬元。(2)八十五年度全字第七八二號裁定，並經原審以
    八十五年度執全字第六三七號執行，於八十五年三月四日查封被上訴人所有之混
    凝土管二百十二支。(三)被上訴人就上開八十五年度全字第七八二號假扣押裁定聲
    請限期命起訴，上訴人僅就其中七百三十五萬元部分提起訴訟（即前開原審八十
    五年度訴字第二０二號），被上訴人即聲請撤銷超過七百三十五萬元部分之假扣
    押裁定，經原審以八十五年度撤聲字第一七三號裁定撤銷確定。(四)被上訴人就查
    封存款部分，於八十五年四月十日提存定期存單一千五百萬元供擔保後（八十五
    年度存字第二二四三號），原審於八十五年四月十九日撤銷扣押存款之執行命令
    。就此供擔保之定期存單，被上訴人於八十七年三月七日另以同額之定期存單為
    變換提存（八十七年度存字第八二０號），並於八十七年八月廿六日領回。(五)被
    上訴人就查封土管部分，於八十六年十二月十二日提存定期存單七百五十萬元供
    擔保後（八十六年度存字第四八七二號），原審於八十八年八月九日始因上訴人
    之聲請撤回執行而撤銷查封。就此供擔保之定期存單，被上訴人於八十七年六月
    十日另以同額之定期存單為變換提存（八十七年度存字第二０三七號），並於八
    十七年八月廿六日領回等情，業據原審及本院依職權調取原審八十五年重訴字第
    二０二號卷（含本院八十六年度重上字第六一號、最高法院八十八年度台上字第
    ０一一三六號）、原審八十五年度全字第六四八、七八二號假扣押卷（含八十五
    年度執全字第五一五、六三七號）、八十五年度存字第二二四三號、八十六年度
    存字第四八七二號、八十七年度存字第八二０、二０三七號提存卷查明屬實，且
    有上開損害賠償訴訟之歷審判決各一份在卷可稽，上訴人對此亦不爭執，則此部
    分事實，可堪信為真實。又本件被上訴人係依侵權行為及民事訴訟法第五百三十
    一條，請求因假扣押所受之損害，上訴人則抗辯並不符合各該請求之要件，且被
    上訴人所稱之利差損害亦與假扣押間無因果關係，則本件之爭點應在於：上訴人
    之行為是否符合侵權行為及民事訴訟法第五百三十一條規定之要件，及如有損害
    時其損害額如何計算。茲分別說明如後：
  (一)按因故意或過失，不法侵害他人權利者，負損害賠償責任；故意以背於善良風俗
    之方法加損害於他人者，亦同，民法第一百八十四條第一項定有明文，則侵權行
    為之成立，除須他人之權利受有損害及損害與行為間有相當因果關係外，亦應具
    備行為人有故意或過失，且係不法侵害之要件，故如當事人係行使法律上所賦與
    之權利時，除其權利之行使明顯違反誠信原則，有可認為行為人係假藉此項行使
    權利之形式以達其侵害他人權利之目的外，尚難認有不法之情事，亦難認係故意
    以背於善良風俗之方法加損害於他人，自不符合侵權行為之要件。又債權人就金
    錢請求或得易為金錢請求之請求，因恐日後有不能執行或甚難執行之虞，而欲保
    全強制執行者，得聲請假扣押，為民事訴訟法第五百二十二條、第五百二十三條
    所明定，則假扣押之聲請，應屬債權人為保全其債權所為權利之行使，而債權人
    就其權利得否行使之認知，與法院經審理後所為之判斷，本即有不同層面之斟酌
    考量，況債務人如因假扣押之程序而受有損害，民事訴訟法第五百三十一條既有
    債務人得請求賠償損害之規定，自難以該假扣押之本案嗣後經法院判決敗訴之結
    果，而認原先假扣押之聲請，係屬不法行為。
  (二)經查，本件兩造間之損害賠償事件（即原審八十五年度重訴字第二０二號），係
    上訴人以兩造間訂有混凝土管買賣契約，價款為五千七百七十五萬元，因被上訴
    人未依約交貨，而解除契約，並請求被上訴人給付違約金及債務不履行之損害賠
    償，經三審審理結果，認兩造間之買賣契約並未成立，而駁回上訴人之請求，有
    原審八十五年重訴字第二０二號、本院八十六年度重上字第六一號，及最高法院
    八十八年度台上字第一一三六號民事判決在卷可稽（見本院卷第二六九～二九七
    頁），且為兩造所不爭執，然細觀上開判決，兩造間就契約是否成立確有所爭執
    ，而上訴人就其主張契約成立之論據，業據提出經兩造簽名用印之合約書一份為
    證，就此形式上之證據資料觀之，上訴人主張兩造間之買賣契約業已成立，並非
    毫無所據，雖嗣後法院判決因兩造就定金部分尚未能達成意思一致，而認契並未
    成立，但此應係法律上爭執之見解，上訴人在主觀上有相當之事由可認定買賣契
    約業已成立，並進而在訴訟前聲請假扣押，則就其本意而言，應係行使法律上所
    賦與之保全權利，且其既係主觀上認定契約已成立，又係被上訴人違約而請求賠
    償，則聲請假扣押之目的當僅在於保障其債權之受償，亦無違反誠信原則可言，
    更難認有藉此項行使權利之形式以達其侵害被上訴人權利之故意，被上訴人認上
    訴人此項假扣押之聲請，係屬侵權行為，而本於民法二十八條及一百八十四條第
    一項規定請求賠償，即無所據。
  (三)另按假扣押裁定，因自始不當而撤銷，或因第五百二十九條第二項（債權人未於
    期限內起訴致撤銷假扣押裁定），及第五百三十條第三項（債權人聲請撤銷假扣
    押）之規定而撤銷者，債權人應賠償債務人因假扣押或供擔保所受之損害，民事
    訴訟法第五百三十一條固定有明文。惟該條所謂假扣押裁定因自始不當而撤銷，
    係指對於假扣押裁定抗告，經抗告法院依命假扣押時客觀存在之情形，認為不應
    為此裁定而撤銷之情形而言，若係因本案訴訟敗訴確定而撤銷該裁定，僅屬因命
    假扣押以後之情事變更而撤銷，尚非該條所謂因自始不當而撤銷，最高法院六十
    七年度台上字第一四０七號判例意旨可供參酌。
  (四)經查，本件被上訴人並未對上訴人之二次假扣押裁定提起抗告，亦無經抗告法院
    依認依假扣押時客觀存在之情形，認為不應為假扣押而撤銷裁定之情事，則本件
    並不符合假扣押裁定因自始不當而撤銷之情形，當可認定。又本件上訴人之第二
    次假扣押程序（即原審八十五年度全字第七八二號），經被上訴人聲請命起訴後
    ，上訴人僅就所聲請假扣押金額中之七百三十五萬元部分起訴，就超過七百三十
    五萬元部分之假扣押裁定，雖經原審以八十五年度撤聲字第一七三號裁定准予撤
    銷，上訴人提起抗告後亦經本院以八十六年度抗更(一)字第二號裁定駁回而確定，
    然此部分並非被上訴人本件起訴請求之範圍，業為被上訴人所自陳（見本院卷第
    二四六頁，詳後述），則自難認被上訴人之請求符合此部分之要件。再者，就債
    權人聲請撤銷假扣押裁定部分，經查，上訴人並未聲請撤銷本件之假扣押裁定，
    業經本院調取原審八十五年全字第六四八號、七八二號假扣押卷查明屬實，至被
    上訴人雖提出原審八十八年度聲字第九八０號上訴人聲請返還擔保金事件之裁定
    ，並主張依該裁定內容所示，可佐證上訴人曾聲請撤銷本件假扣押裁定（見本院
    卷第一三七～一三九頁），但經本院調取該案全卷查明結果，上訴人僅係撤回該
    二次假扣押之執行，並未曾聲請撤銷假扣押之裁定，有該聲請相關書狀及證物在
    卷可稽（見本院卷第一七七～一九九頁），則上開裁定所稱有撤銷假扣押裁定之
    內容，顯屬誤載，而難採取，則本件與民事訴訟法第五百三十條第三項之要件亦
    不相符，被上訴人依上開規定請求賠償，亦屬無據。
  (五)又上訴人二次假扣押聲請准予查封範圍之金額，第一次為一千四百九十五萬元，
    第二次為三千萬元，有該二次假扣押裁定在卷可稽（見本院卷第一八一～一八四
    頁），而嗣後提起請求賠償金額則為三千八百六十八萬八千零十一元（見本院卷
    第二八四頁二審判決之聲明部分），雖就第二次假扣押裁定准予扣押之三千萬元
    金額中，上訴人僅就其中七百三十五萬元部分起訴請求，然此係因其於第二次聲
    請假扣押時，將應賠償與第三人台灣省住宅都市發展局之違約金及損害賠償一併
    聲請，而於起訴時未就此部分金額一併為請求（並聲明將另行起訴請求），而僅
    請求與被上訴人間買賣契約之損害賠償部分，故法院始將未提起訴訟之超過七百
    三十五萬元部分之假扣押裁定予以撤銷（見本院卷第一六四～一六六頁之本院八
    十六年抗更(一)字第二號裁定），然此部分並非被上訴人請求因假扣押所受損害之
    範圍，業如前述；另上訴人請求之金額既為三千八百六十八萬八千零十一元，顯
    已超過二次假扣押之範圍（第一次為一千四百九十五萬元，第二次為七百三十五
    萬元，合計二千二百三十萬元），均併予說明。
四、綜上所述，本件被上訴人依侵權行為及民事訴訟法第五百三十一條規定，請求上
    訴人賠償其損害，因與各該條款所規定之要件不符，難予准許。原審為上訴人敗
    訴之判決，即有未洽，上訴意旨指摘原判決不當，求予廢棄改判，為有理由，爰
    將原判決廢棄，並駁回被上訴人在原審之請求。又被上訴人之請求既無理由，則
    其假執行之聲請即失其依據，應併予駁回之。
五、本件被上訴人之請求，既不符合上開法律條文之規定要件，則兩造有關損害額及
    時效等攻擊防禦方法，即與判決結果不生影響，爰不再審酌認定，附此說明。
六、據上論結：本件上訴為有理由，依民事訴訟法第四百五十條、第七十八條，判決
    如主文。
中      華      民      國    九十      年      六      月      十九    日
                                      臺灣高等法院高雄分院民事第四庭
~B1審判長法官  王錦村
~B2法      官  曾錦昌
~B3法      官  林紀元
右為正本係照原本作成。
如對本判決上訴，須於判決送達後二十日內向本院提出上訴狀，其未表明上訴理由者
，應於上訴後二十日內向本院提出上訴理由書（均須按他造當事人之人數附繕本）。
上訴時應提出委任律師或具有律師資格之人之委任狀，並依附註條文規定辦理。
中      華      民      國    九十      年      六      月    二十一    日
~B法院書記官  張明賢
附註：
民事訴訟法第四百六十六條之一：
對於第二審判決上訴，上訴人應委任律師為訴訟代理人，但上訴人或其法定代理人具
有律師資格者，不在此限。
上訴人之配偶、三親等內之血親、二親等內之姻親，或上訴人為法人、中央或地方機
關時，其所屬專任人員具有律師資格並經法院認為適當者，亦得為第三審訴訟代理人。
第一項但書及第二項情形，應於提起上訴或委任時釋明之。
                                                                     Ｊ


司法院資訊處製作；財團法人民間司法改革基金會備份。
